【裁判字號】    99,家訴,19
【裁判日期】    990513
【裁判案由】    返還不當得利
【裁判全文】
臺灣板橋地方法院民事判決              99年度家訴字第19號
原      告  甲○○
訴訟代理人  秦嘉逢律師
被      告  丙○○
上列當事人間請求返還不當得利事件，本院於民國九十九年四月
二十二日言詞辯論終結，判決如下：
    主  文
被告應給付原告新臺幣參拾玖萬零參佰玖拾肆元，其中參拾陸萬
壹仟玖佰玖拾玖元自民國九十八年十二月十日起至清償日止；其
中貳萬捌仟參佰玖拾伍元自民國九十九年四月一日起至清償日止
，均按年息百分之五計算之利息。
原告其餘之訴駁回。
訴訟費用由被告負擔十分之九，餘由原告負擔。
    事實及理由
一、程序方面：
  (一)原告於起訴狀送達被告後，於民國99年4 月1 日（繕本於99
    年3 月31日送達被告）以準備書狀追加請求被告應給付新台
    幣三萬三千三百三十三元及自準備書狀送達翌日起至清償日
    止，按年息百分之五計算之利息。經核係屬擴張應受判決事
    項之聲明，符合民事訴訟法第255 條第1 項第3 款之規定，
    應予准許，合先敘明。
  (二)被告經合法通知未於言詞辯論期日到場，核無民事訴訟法第
    386 條各款所列情形，按照同法第385 條第1 項前段規定，
    依原告之聲請，由其一造辯論而為判決。
二、原告起訴主張略以：
    (一)原告與被告及第三人乙○○均為林李水柳所生之子女，林
      李水柳與原告同住，惟因年事已高且中風無行動能力，原
      告無力照顧遂於93年12月12日將林李水柳送至臺北市私立
      佑安老人養護所養護至今，被告丙○○從未前往探視，亦
      從未支付扶養費用。林李水柳生活所需費用除社會福利津
      貼新台幣（下同）4,000 元外，全由原告甲○○一人支付
      ，至98年8 月止，原告已支付佑安老人養護所林李水柳之
      養護費用1,498,000 元（每月養護費用26,000元或27,000
      元），扣除林李水柳之社會福利津貼228,000 元，原告已
      支付1,270,000 元。原告於98年8 月失業，已無力繼續負
      擔該養護費用。另原告於99年1 月11日再行墊付林李水柳
      之養護費用100,000 元，亦有收據1 紙可證，此部分被告
      亦應分擔扶養義務。
    (二)依民法第1114條第1 款、第1115條第1 項第1 款、第2 項
      之規定，被告與原告及第三人乙○○同為林李水柳之一親
      等直系血親卑親屬，林李水柳中風無謀生能力亦無財產可
      維持生活，原告與被告及第三人乙○○依法均應負扶養義
      務，被告應負擔三分之一之扶養義務。被告無意願迎養林
      李水柳，亦未支付扶養費用，而由原告一人支出，受有利
      益，致原告受有損害，爰依民法第179 條之規定，請求被
      告應返還自93年12月起，由原告代墊之扶養費用共計456,
      666 元。其中423,333 元自起訴狀繕本送達翌日起至清償
      日止，按年息百分之五計算之利息；其中33,333元自準備
      書狀繕本送達翌日起至清償日止，按年息百分之五計算之
      利息。
    (三)提出戶籍謄本3 份、臺北市佑安老人養護所就養證明書、
      安置就養費用、收據影本各1份為證。
三、被告未於言詞辯論期日到場，惟據其提出之聲狀略以：
    (一)被告與原告及第三人乙○○均為林李水柳所生，被告對林
      李水柳負有扶養義務。
    (二)依民國99年1 月27日修正之民法第1118條之1 ，受扶養權
      利者對負扶養義務者無正當理由未盡扶養義務，由負扶養
      義務者負擔扶養義務顯失公平時，負扶養義務者得請求法
      院減輕其扶養義務。如其情節重大者，法院得免除其扶養
      義務。被告從小由外祖母扶養，林李水柳並未扶養被告，
      依新修正民法第1118條之1 之規定，法院得免除被告之扶
      養義務。
    (三)如鈞院認被告仍應負擔扶養義務，惟被告現已70歲，從事
      傭工，收入不豐，所有土地亦屬零碎畸零地，並不值錢，
      請予以酌減被告之扶養負擔。
    (四)聲明：原告之訴駁回，訴訟費用由原告負擔。提出日據時
      代戶籍浮籤記事影本、戶籍謄本、被告96及97年度綜合所
      得稅各類所得資料清單、全國財產稅總歸戶財產查詢清單
      各1 份。
四、得心證之理由：
    (一)兩造及第三人乙○○均為林李水柳所生，有原告提出之戶
      籍謄本可稽。
    (二)按直系血親相互間，互負扶養義務；負扶養義務者有數人
      時，直系血親卑親屬為第一順序履行義務人，同係直系尊
      親屬或直系卑親屬者，以親等近者為先。負扶養義務者有
      數人而其親等同一時，應各依其經濟能力，分擔義務。又
      受扶養權利者，以不能維持生活而無謀生能力者為限。前
      項無謀生能力之限制，於直系血親尊親屬，不適用之。民
      法第1114條、第1115條、第1117條分別定有明文。原告主
      張兩造及第三人乙○○均為林李水柳所生，同為林李水柳
      之一親等直系血親卑親屬，林李水柳中風無謀生能力亦無
      財產可維持生活，原告與被告及第三人乙○○依民法第11
      14條第1 款、第1115條第1 項第1 款、第2 項之規定，均
      應負扶養義務等情，已據原告提出戶籍謄本為證，並為被
      告所不爭執，堪認原告主張被告對林李水柳應負擔扶養義
      務為真實。
    (三)受扶養權利人林李水柳係民國12年5 月2 日生，現年87歲
      ，現於臺北市私立佑安老人養護所就養中，有原告提出之
      戶籍謄本、臺北市私立佑安老人養護所就養證明書可參，
      依上開說明，被告既應負擔林李水柳之扶養費，則原告主
      張被告應分擔林李水柳之扶養費用，自屬有據。惟關於被
      告應負擔之扶養費數額，仍應依其與原告甲○○及第三人
      乙○○之經濟能力分擔之。茲審酌如下述：
    (1)本件原告主張其以前收入較佳，故林李水柳之就養費用均
      由其墊付，惟自98年8 月起因經濟不景氣，伊無力再為墊
      付等情，已據原告陳述在卷，並經證人即兩造之妹乙○○
      證述屬實，被告亦不爭執，被告則抗辯其為傭工，且現已
      70歲，且所有土地為畸零地，並無價值云云，經查，雖原
      告主張被告有開店當老闆，惟未能舉證以實其說，證人乙
      ○○亦證稱並不知被告有開店當老闆等語（見本院99年4
      月22日言詞辯論筆錄），自難予以採信。然本院依職權調
      取兩造之稅務電子閘門財產所得調件明細表，原告雖無不
      動產，然有賓士車一輛；而被告則有臺北縣鶯歌鎮○○○
      段之土地6 筆，共計79.84 平方公尺，價值約517,324 元
      ，有上開稅務電子閘門財產所得調件明細表在卷可稽，兩
      造經濟能力相當，均足支應林李水柳生活及就養費用。
    (2)受扶養權利人林李水柳年已87歲餘，且已中風行動不便，
      限於臺北市私立佑安老人養護所就養中，已如前述，亦為
      被告所不爭執，李林水柳有賴就養機關予以特別悉心照顧
      ，並有食衣住行育樂等基本生活需要，其所需扶養費用自
      然較行政院主計處公布中華民國87年至97年家庭收支調查
      報告資料，臺北縣每人每月平均消費支出為高，應以其實
      際之就養費用為扶養費用為當，從而，原告請求依上開臺
      北市私立佑安老人養護所之就養費用計算林李水柳之扶養
      費用，自屬允當。而林李水柳自93年12月至97年4 月之就
      養費用為每月26,000元，自97年5 月起則為每月27,000元
      ，有原告提出之安置就養費用1 紙可參，被告對之並不爭
      執，此部分亦堪信為真。
    (3)被告抗辯依99年1 月27日修正之民法第1118條之1 ，受扶
      養權利者對負扶養義務者無正當理由未盡扶養義務，由負
      扶養義務者負擔扶養義務顯失公平時，負扶養義務者得請
      求法院減輕其扶養義務。如其情節重大者，法院得免除其
      扶養義務。被告從小由外祖母扶養，林李水柳並未扶養被
      告，依新修正民法第1118條之1 之規定，法院得免除被告
      之扶養義務云云，惟依民法親屬編施行法第1 條之規定：
      「關於親屬之事件，在民法親屬編施行前發生者，除本施
      行法有特別規定外，不適用民法親屬編之規定；其在修正
      前發生者，除本施行法有特別規定外，亦不適用修正後之
      規定。」，惟查，本條修正並無溯及既往之規定，被告主
      張免除扶養義務，自屬無據。從而，本院審酌林李水柳之
      年齡、身體狀況、需求及兩造之經濟能力相當等情，認原
      告主張被告應負擔林李水柳扶養費之三分之一，為屬可採
      。
    (4)原告主張受扶養權利人受有社會福利津貼每月新台幣4,00
      0 元之補助部分，應自扶養費中扣除等語，為被告所不爭
      執，本院認林李水柳之扶養費用既以上開計算方式之金額
      為適當，則林李水柳既領取社會福利津貼每月4,000 元之
      補助，自應自其受扶養之費用中予以扣除，始符公允。另
      林李水柳自93年12月起迄今，每月領有社會福利津貼每月
      4,000 元等情，為兩造所不爭執，均應自林李水柳之扶養
      費用中予以扣除。
    (5)依上所述林李水柳之扶養費用，並經分別扣除每月4,000
      元之社會福利津貼，並依兩造與第三人乙○○應各自負擔
      三分之一扶養費用之比例計算，則被告自93年12月起至原
      告請求分擔扶養費用至98年12月份止，應負擔之林李水柳
      扶養費用，共計新臺幣三十九萬零三百九十四元，其計算
      方式如下：93年12月：【每月扶養費26,000元－社會福
      利津貼4,000 元（下同）】÷3 （人）×1 月＝7,333 元
      （元以下四捨五入，下同）94年1 月至12月：【每月扶
      養費26,000元－4,000 元】÷3 （人）×12（月）＝88,0
      00元95年1 月至12月：【每月扶養費26,000元－4,000
      元】÷3 （人）×12（月）＝88,000元96年1 月至12月
      ：【每月扶養費26 ,000 元－4, 000元】÷3 （人）×12
      （月）＝88,000元97年1 月至4 月：【每月扶養費26,0
      00－4,000 元】÷3 （人）×4 （月）＝29,333元，97年
      5 月至12月：【每月扶養費27,000元－4,000 元）】÷3
      （人）×8 （月）＝61,333元。29,333元＋61,333 元 ＝
      90,666元原告主張其自93年12月起支付林李水柳之就養
      費用至98年8 月，並於99年1 月再行支付100,000 元，有
      原告提出之佑安老人養護所安置就養費用及收據各1 紙為
      證，且為被告所不爭執，並經證人乙○○證述屬實在卷，
      堪信為真，則被告98年1 月至8 月應分擔之扶養費用為：
      【每月扶養費27,000元－4,000 元）】÷3 ×8 （月）＝
      61,333元。另原告99年1 月11日所支付之100,000 元，依
      98年每月就養費用為27,000元比例計算，則為3 又19/27
      月，即抵充98年9 、10、11月及12月份之19/27 ，此部分
      被告應負擔之扶養費用為：【每月扶養費27,000元－4,00
      0 元）】÷3 ×（3 ＋19/27 ）月＝28,395元。原告主張
      被告應負擔林李水柳93年12月起至98年12月止之扶養費用
      ，依上開計算結果，於新臺幣三十九萬零三百九十四元之
      範圍內，為有理由，逾此範圍之部分，則為無理由。
    (四)被告應依不當得利規定給付原告為其代墊之扶養費用共計
      三十九萬零三百九十四元：
      原告主張被告自93年12月迄98年12月止，均未給付林李水
      柳之扶養費用，而由原告獨力負擔林李水柳之扶養費用，
      被告受有利益，致被告受有損害，應依民法不當得利之規
      定返還原告代墊之扶養費用等情，已據原告陳述在卷，被
      告亦不否認並未給付林李水柳之扶養費，並經證人乙○○
      證述在卷，堪信為真。按無法律上之原因而受利益，致他
      人受損害者，應返還其利益。民法第179 條前段定有明文
      。依前所述，本件被告自93年12月起至98年12月止，應負
      擔林李水柳之扶養費用共計390,394 元，均由原告代為墊
      付，故被告受有未給付上開扶養費之利益，而致被告受有
      損害，原告請求被告應返還新臺幣390,394 元及其中361,
      999 元自98年12月10日（即起訴狀繕本送達翌日）起至清
      償日止；其中28,395元自99年4 月1 日（即準備書狀送達
      翌日）起至清償日止，均按年息百分之五計算之利息，於
      法有據，為有理由，應予准許，逾此範圍之請求則為無理
      由，應予駁回。
五、本件事證已臻明確兩造其餘攻擊防禦暨舉證，經核均與本件
    判決結果不生影響，爰不一一論列，併此敘明。
據上論斷：本件原告之訴為一部有理由，一部無理由，依民事訴
訟法第385 條第1 項前段、第79條，判決如主文。
中    華    民    國    99    年    5     月    13    日
                  家事庭法官    法官  林錫凱
以上正本係照原本作成。
如對本判決上訴，須於判決送達後20日之不變期間內，向本院提
出上訴狀。
中    華    民    國    99    年    5     月    13    日
                                書記官  王波君

司法院資訊處製作；財團法人民間司法改革基金會備份。
